【裁判字號】    89,台上,2780
【裁判日期】    891208
【裁判案由】    返還不當得利等
【裁判全文】
最高法院民事判決                              八十九年度台上字第二七八○號
    上  訴  人  桃園縣桃園市公所
    法定代理人  陳宗義
    訴訟代理人  石麗卿律師
    被 上訴 人  甲○○
                乙○○
                丙○○
    右三人共同
    訴訟代理人  呂理胡律師
右當事人間請求返還不當得利等事件，上訴人對於中華民國八十七年八月二十六日臺
灣高等法院第二審更審判決（八十六年度上更(一)字第二○三號），提起上訴，本院判
決如左：
    主  文
上訴駁回。
第三審訴訟費用由上訴人負擔。
    理  由
本件被上訴人主張：坐落桃園市○路段第一七五四地號面積○‧○二五四公頃，及同
段第一七五八地號面積○‧○三六三公頃兩筆土地（下稱系爭土地），為伊三人共有
。詎上訴人自民國五十一年起，未經伊之同意，擅自占用系爭土地，建築房舍出租他
人使用迄今，自屬無權占有，依侵權行為及不當得利法律關係，伊得請求上訴人賠償
損害或給付最近五年相當於租金之不當利得等情，爰求為命上訴人給付伊新臺幣（下
同）六百零四萬二千三百五十五元及其法定遲延利息之判決（第一審判決命上訴人給
付被上訴人甲○○、乙○○一百一十一萬零八十四元本息，駁回該二被上訴人其餘請
求及被上訴人丙○○之請求，上訴人及被上訴人丙○○各就其敗訴部分提起第二審上
訴，被上訴人甲○○、乙○○就其敗訴部分提起附帶上訴，被上訴人並於原審更審前
擴張其前開請求之金額為七百四十萬零五百八十一元及其利息，求為命上訴人再給付
甲○○、乙○○二百五十九萬零二百零七元本息，給付丙○○三百七十萬零二百九十
元本息。原審改判命上訴人給付被上訴人丙○○一百一十一萬零八十四元本息，駁回
被上訴人丙○○其餘上訴，並駁回上訴人及被上訴人甲○○、乙○○之上訴及附帶上
訴，駁回被上訴人擴張之訴。被上訴人就其敗訴部分，未聲明不服，上訴人就其敗訴
部分提起第三審上訴）。
上訴人則以：伊使用系爭土地，並在土地上建築房屋，係經原土地所有人即被上訴人
之被繼承人謝樹鳳贈與在先，又據被上訴人於六十年二月十六日出具土地使用權證明
書，同意伊建造房屋在後，並無侵權行為可言，亦非無法律上原因，被上訴人不得基
於侵權行為或不當得利法律關係請求賠償損害或給付相當於租金之不當利得等語，資
為抗辯。
原審依審理之結果，以：被上訴人主張系爭土地為其共有，丙○○應有部分為四分之
二，甲○○、乙○○應有部分均為四分之一，系爭土地為上訴人占用，興建魚市場，
出租攤位等情，業據提出土地登記簿謄本為證（一審卷六至十一頁），復為上訴人所
不爭執，堪認被上訴人之主張為真實。上訴人雖抗辯，其在系爭土地上建築房屋，係
經被上訴人之被繼承人謝樹鳳贈與在先，又於六十年二月十六日經被上訴人出具同意
書同意建造房屋在後，其係合法使用系爭土地云云，並提出南門市場外圍土地建築協
商會議紀錄、南門市場內圍地皮及外圍地皮產權登記及徵購承租協商會議紀錄簿、桃
園縣政府函、申請書、建築執照申請書、委託書、保固書、原始土地登記簿謄本、土
地使用權證明書、桃園縣政府便箋、桃園縣工程隊便箋、桃園鎮公所函等影本為證（
一審卷三五至四十、四九至七五頁）為證。然查上訴人所提出被上訴人及其他地主等
名義出具之土地使用權證明書，並非上訴人依職權製作之公文書，無從推定為真正。
上開二紙證明書，其中一紙簽署日期為六十年二月十六日，另一紙雖無簽蓋日期，但
桃園縣政府係於五十一年四月二十日以府建工字第七十七號核發建築執照，有該案卷
影本在卷可稽（一審卷四九至七五、一○七頁），故該土地使用權證明書之提出日期
，應即在五十一年三月三十日建築執照申請之前。惟甲○○為四十五年一月八日出生
，乙○○為四十七年十一月一日出生，有戶籍謄本在卷可資參佐（一審卷八二至八三
頁），於六十年二月十六日或五十一年間，其二人尚屬十歲左右之限制行為能力人或
無行為能力人，衡情不可能在該使用權證明書上用印，而該土地使用權證明書僅有甲
○○、乙○○之印章，無其法定代理人（父、母）謝長榮、謝簡錢之印章。又依戶籍
謄本記載，謝樹鳳（謝長榮、丙○○之父）於四十八年二月間即已死亡，而謝長榮於
四十八年四月八日至五十一年四月廿日間在新竹少年監獄服刑，在五十一年三月間，
其亦不可能代甲○○及乙○○等出具上開使用權同意書，上開使用權證明書上關於甲
○○及乙○○部分內容之真實性，已值懷疑。再該使用權證明書上所使用之甲○○等
三人之印章，經向桃園市戶政所調閱印鑑章，函送憲兵學校鑑定結果，二者印文並不
合，有憲兵學校之回函在卷可稽（上字卷一○○至一一○頁）。雖一人並非不可能
使用數顆印章，但系爭文書既屬私文書，為上訴人於訴訟中所提出，上訴人自有證明
該文書為真正之義務，上訴人既未能證明上開文書關於被上訴人之部分，確為被上訴
人所出具，尚難以上訴人係政府機關或建築執照申請卷宗內有此文書，即推定其所提
文書為真正。上訴人雖提出四十九年五月間之南門市場內圍地皮及外圍地皮產權登記
及徵購承租協商會議紀錄簿，及舉證人即當時擔任桃園鎮鎮長之許新枝，證明在當時
之地主確有捐贈土地給鎮公所之事實（一審卷三五至三八頁、更一字卷四○至四二頁
）。然該會議記錄雖記載甲○○及乙○○之被繼承人謝樹鳳曾由陳王梅代理出席會議
，但謝樹鳳早於四十八年二月間即死亡，自不可能出席該會議或委託他人出席會議。
證人陳王梅到庭亦證稱其不曾出席上開會議，亦不太認識、也未見過謝樹鳳云云（更
一字卷一七七頁），上開會議紀錄自不足為有利於上訴人之認定。證人許新枝雖證稱
其任職桃園鎮公所鎮長時，地主林來成等有贈與土地給鎮公所，並有訂立贈與契約等
情，但其既稱不認識被上訴人，被上訴人是否有贈與之事實，自難確認。且依上訴人
所提出之四十九年六月六日與地主林來成等人之協定書（更一字卷六二至六五頁），
雖載有林來成等人同意捐贈土地予上訴人興建市場之情，其上並有前開協商會議紀錄
上記載為謝樹鳳代理人之陳王梅署名，但陳王梅既已否認有代理謝樹鳳出席會議，該
協定書又無被上訴人之簽名或蓋章，證人許新枝所言，亦難為有利於上訴人之認定。
上訴人雖另辯稱被上訴人係佃農，於出具本件土地使用權證明書時，由地主陳四海、
陳恩敬、陳名芳、陳欽賜四人贈與甲○○、乙○○二人之母謝簡錢坐落桃園市○路段
一七二三之四號土地，贈與丙○○一七二三之三號土地；由地主簡如意贈與謝簡錢一
七六二之一四號土地，贈與丙○○一七六二之一三號土地；由地主簡贊生、簡贊鈞、
簡贊育、簡贊廷四人贈與謝簡錢一七二二之三號土地，贈與丙○○一七二二之二號土
地等情，並提出上開土地登記簿謄本（外放證物），及舉證人即地主陳四海之媳婦陳
簡完，到場證明因當時之佃農向陳四海等表示系爭土地被鎮公所使用，向陳四海等要
求補償，陳四海因而贈與其另筆土地等情（更一字卷四二、八○頁）。惟查被上訴人
固不否認甲○○及乙○○之母謝簡錢及丙○○有受贈上開土地之事實，但主張系爭坐
落桃園市○路段一七五四、一七五八兩筆土地，連同同段一七五四之一、一七五八之
一、一七五八之二地號三筆道路地，原係地主陳維仁等五人所共有，由謝樹鳳承租耕
作，於四十二年間政府實施耕者有其田政策時，由佃農放領取得。謝樹鳳除承租耕作
並放領前述五筆土地以外，另承租陳四海等七人所有坐落同段一七二三、一七五五地
號兩筆土地，此二筆租地於四十二年時謝樹鳳並未申請放領，仍繼續承租耕作，四十
七年間桃園市都市計劃預定將本租約出租地改編為新建號之建地十筆，地主陳四海等
人得知消息後，乃找謝樹鳳協商，由佃農放棄承租權，而由地主無償贈與擬新編土地
地號二筆予謝樹鳳等情，業經提出私有耕地租約登記申請書、租谷收據、權利交換契
約書等為證（外放證物）。經衡酌佃農放棄耕作權，地主贈與土地，乃事理之常，被
上訴人主張其被繼承人謝樹鳳放棄一七二三、一七五五地號二筆土地耕作權，地主陳
四海等因而贈與上開土地以為回饋，應堪採取，再地主陳四海等所贈與謝樹鳳之繼承
人丙○○等者雖為六筆土地，但依證人陳簡完所提出之地籍圖謄本（更一字卷八四頁
），及原審法院所調閱之地籍圖謄本（更一字卷一四八頁），該六筆土地組合成二筆
長方形之土地，與被上訴人所提出上開權利交換契約書所載地主將贈與二筆土地等情
相符，堪認該契約書所載內容之真正，證人陳簡完前所述陳四海等贈與丙○○等土地
之原因，應係誤認，證人陳簡完之證詞，亦不足為有利於上訴人之認定。上訴人並不
能證明被上訴人之被繼承人謝樹鳳確有將系爭土地贈與上訴人使用，以及同意上訴人
使用系爭土地之事實，被上訴人以上訴人無權占有系爭土地，請求給付相當於租金之
五年不當得利、損害金，於法尚無不合。按土地法第一百零五條準用第九十七條第一
項規定，法定地租為不超過土地申報總價額年息百分之十為限。系爭土地坐落於桃園
市，現為魚市場，依行政院訂頒「公有基地租金之計收標準」規定（一審卷三四頁後
），公有基地之租金率以出租地價年息百分之三計收，上訴人對市場攤位所收取之管
理費，即參照上列標準收取，已據上訴人一再陳明，復為被上訴人所不爭執，斟酌該
土地位於桃園市區，上訴人將其出租供魚市場使用，及其所受利益之範圍，認為以年
息百分之三計算為允當。系爭第一七五四號土地，七十七年至七十九年之申報地價每
平方公尺為二萬二千四百元，八十年、八十一年間為二萬三千零四十元，該土地面積
為二五四平方公尺；另系爭第一七五八號土地，七十七年至七十九年間之申報地價每
平方公尺為二萬四千六百四十元，八十年至八十一年間為二萬五千三百四十四元，該
土地面積為三六三平方公尺，有地價清冊及土地登記簿謄本二件在卷可按（一審卷六
至十一、十五頁）。被上訴人甲○○、乙○○之應有部分均為四分之一，丙○○應有
部分為二分之一，是甲○○及乙○○二人及丙○○得分別請求上訴人給付近五年來之
不當得利、損害賠償額各為一百十一萬零八十四元（甲○○及乙○○二人得請求金額
之計算式詳如第一審判決附表二所示，丙○○部分與該二人合計總額同）。被上訴人
乙○○、甲○○二人及丙○○請求上訴人分別給付一百十一萬零八十四元及其法定遲
延利息，即無不合，應予准許。並說明兩造其餘攻擊防禦方法不予審究之意見，爰維
持第一審所為被上訴人甲○○、乙○○勝訴部分之判決，駁回上訴人之上訴，並將上
開應准許被上訴人羅明長請求部分第一審所為丙○○敗訴之判決廢棄，改判如其聲明
，經核於法並無違背。上訴論旨，就原審取捨證據、認定事實及解釋契約之職權行使
，指摘原判決其敗訴部分不當，求予廢棄，非有理由。
據上論結，本件上訴為無理由。依民事訴訟法第四百八十一條、第四百四十九條第一
項、第七十八條，判決如主文。
中      華      民      國    八十九    年     十二     月      八      日
                              最高法院民事第二庭
                                  審判長法官  曾  桂  香
                                        法官  劉  延  村
                                        法官  劉  福  聲
                                        法官  黃  秀  得
                                        法官  陳  國  禎
      右正本證明與原本無異
                                              書  記  官
中      華      民      國    八十九    年     十二     月     十九     日


司法院資訊處製作；財團法人民間司法改革基金會備份。
